【裁判字號】    97,上,224
【裁判日期】    970923
【裁判案由】    拆屋還地等
【裁判全文】
臺灣高等法院民事判決                   97年度上字第224號
上  訴  人    乙○○
兼訴訟代理人  甲○○
被 上訴 人    交通部台灣鐵路管理局
法定代理人    范植谷
訴訟代理人    劉承斌律師
上列當事人間請求拆屋還地等事件，上訴人對於中華民國96年12
月28日臺灣新竹地方法院94年度重訴字第11號第一審判決提起上
訴，本院於97年9月9日言詞辯論終結，玆判決如下：
    主      文
上訴駁回。
第二審訴訟費用，由上訴人乙○○負擔三分之一，餘由上訴人甲
○○負擔。
    事實及理由
一、本件被上訴人主張：坐落新竹市○○段39、45地號土地上如
    附圖所示39-A、45-A、39-B、45-B部分建物之基地（下合稱
    系爭土地）為中華民國所有，被上訴人為負責管理之機關，
    作為員工宿舍用地使用。上訴人乙○○所有同弄11號，面積
    33平方公尺建物（即附圖所示39-A、45-A部分），上訴人甲
    ○○所有門牌號碼新竹市○○路218巷1弄12號，面積63平方
    公尺建物（即附圖所示39-B、45-B部分）（以下合稱系爭建
    物），未經被上訴人同意，分別無權占有系爭土地，屢經催
    討，均置若罔聞，顯侵害系爭土地之所有權，被上訴人自得
    本於管理人之地位，代行使所有權，請求上訴人拆屋還地。
    又上訴人所有之建物因無權占用系爭土地，受有相當於租金
    之利益，致被上訴人無法對於系爭土地使用收益，受有損害
    ，被上訴人亦得請求上訴人返還因無權占有所獲取相當於租
    金之不當利益，及依侵權行為法則請求上訴人賠償損害等情
    ，依民法第767條、第179條、第184條第1項前段之規定，請
    求上訴人乙○○應將坐落系爭土地上，如附圖所示編號39-A
    、45-A部分即門牌號碼新竹市○○路218巷1弄11號，面積33
    平方公尺之建物拆除，將該部分土地返還被上訴人，另應給
    付被上訴人5萬9,400元，及自94年3月1日起至清償日止，按
    年息百分之五計算之利息，並自94年3月1日起至返還前項土
    地之日止，按月給付被上訴人990元，及自遲延翌日起至清
    償日止，按年息百分之五計算之利息；請求上訴人甲○○將
    坐落系爭土地上，如附圖所示編號39-B、45-B部分，即門牌
    號碼新竹市○○路218巷1弄12號，面積63平方公尺之建物拆
    除，將該部分土地返還被上訴人，並另給付被上訴人新台幣
    （以下同）11萬3,400元，及自94年3月1日起至清償日止，
    按年息百分之五計算之利息，並自94年3月1日起至返還前項
    土地之日止，按月給付被上訴人1890元，及自遲延翌日起至
    清償日止，按年息百分之五計算之利息。（原審為上訴人敗
    訴判決，上訴人不服提起上訴，被上訴人逾上開請求金額部
    分，經原審駁回，未聲明不服，已告確定。）並於本院答辯
    聲明：上訴駁回。
二、上訴人則以：上訴人甲○○之父親張進德（已故）與上訴人
    乙○○原均為被上訴人之員工，分別於45年間向被上訴人購
    買門牌號碼為新竹市○○路218巷1弄10號（整編前為新竹市
    站後巷24號）及同弄9號（整編前為新竹市站後巷15號）建
    物，其等均依規定向被上訴人承租基地並繳納租金。嗣因上
    開建物不敷使用，張進德與上訴人乙○○乃於上開建物旁之
    系爭土地上搭蓋建物，並於80年間經新竹市政府整編門牌，
    而增編為同弄12號及11號（下稱系爭建物），張進德並將擴
    建之系爭12號房屋贈與上訴人甲○○。按張進德及上訴人乙
    ○○雖因未經被上訴人同意即擴建系爭建物，遭被上訴人處
    以申誡處分，但被上訴人僅曾於93年4月12日行文要求上訴
    人拆除系爭建物，並返還系爭土地，此外，均未向上訴人表
    示異議或要求拆屋還地。又被上訴人向上訴人收取之租金，
    較隔鄰住戶為高，可見已將系爭土地之租金一併計入，是被
    上訴人已同意將系爭土地部分出租予張進德及上訴人甲○○
    ，縱認無租賃關係存在，上訴人占有系爭土地之目的即在建
    屋居住，且自54年間起即繼續公然和平占有，迄今已超過20
    年，依民法第769條、772條、832條之規定，均因時效而取
    得地上權，亦有使用系爭土地之權源，自無所謂無權占有或
    不當得利可言，何況系爭12號房屋為張進德所搭建，被上訴
    人不得要求上訴人甲○○拆除，是被上訴人請求上訴人拆屋
    還地，並給付相當於租金之不當得利或損害賠償云云，均屬
    無據等語，資為抗辯。並對原審為上訴人敗訴之判決，聲明
    上訴，求為判決：(一)原判決關於不利於上訴人部分廢棄。(二)
    上開廢棄部分，被上訴人在第一審之訴及其假執行之聲請均
    駁回。
三、兩造不爭執之事項：
  (一)系爭土地為中華民國所有，並由被上訴人負責管理。
  (二)上訴人甲○○所有門牌號碼新竹市○○路218巷1弄12號之建
    物，占用系爭土地上如附圖所示編號39-B、45-B部分土地，
    面積為63平方公尺。
  (三)上訴人乙○○所有門牌號碼新竹市○○路218巷1弄11號之建
    物，占用系爭土地上如附圖所示編號39-A、45-A部分土地，
    面積為33平方公尺。
  (四)上訴人於被上訴人提起本件訴訟前，並未就系爭土地為設定
    地上權登記，亦未向地政機關申請為時效取得地上權之登記
    。
四、茲就兩造之爭點，分別審酌如下：
  (一)關於被上訴人是否已將系爭土地出租予張進德及上訴人乙○
    ○部分：查上訴人辯稱被上訴人已將系爭土地出租予張進德
    及上訴人乙○○，無非以張進德及上訴人乙○○雖因擴建系
    爭建物，遭被上訴人為申誡處分，但其後被上訴人即未就上
    訴人使用系爭土地再有異議，且上訴人乙○○及張進德所繳
    租金每年為8,505元，較隔鄰陳秀香所繳7,938元為高，可知
    被上訴人計算租金時已將系爭土地面積一併計入，當認被上
    訴人已同意出租系爭土地予上訴人乙○○及張進德為論據，
    並提出被上訴人員工動態登記片、統一發票、台灣鐵路管理
    局北產字第J1075號租金收據、台灣省省有房地租金繳納通
    知書、新竹縣政府舊有違章建築房屋修繕證、台灣鐵路管理
    局北產字第J1078號租金（使用費）收據、土地租賃契約書
    、統一發票、租金繳納通知書、臺灣省省有基地租賃契約等
    件為證（原審卷(一)，72至73頁、10 2頁，原審卷(二)，第10頁
    ，原審卷(三)，第195-5至201頁，本院卷，79頁、83頁參照）
    。然上訴人所提出之土地租賃契約書、臺灣省省有基地租賃
    契約內容，僅記載張進德以張月理名義，上訴人乙○○以張
    晉豪名義向被上訴人承租前開10號及9號建物，均不能證明
    張進德及上訴人乙○○向被上訴人承租之土地，尚包含系爭
    土地在內之事實。又依上訴人提出之前開統一發票、台灣鐵
    路管理局北產字第J1075號租金收據、台灣省省有房地租金
    繳納通知書、統一發票、台灣鐵路管理局北產字第J1078號
    租金（使用費）收據、統一發票，張進德及上訴人乙○○所
    繳納之年租金為8,505元，與隔鄰陳秀香所繳納7,938元，二
    者固有不同，然張進德、上訴人乙○○向被上訴人所承租系
    爭10、9號建物基地之面積均為47.25平方公尺，而訴外人陳
    秀香向被上訴人所承租之建物基地面積則為42平方公尺，有
    被上訴人所提出之三份租賃契約書在卷可稽（原審卷(三)，第
    195－1至195－12頁），上訴人就此亦不爭執，堪信為真實
    ，是張進德及上訴人乙○○所繳納租金金額與陳秀香不同，
    乃因承租面積不同所致，自難據此謂被上訴人已將系爭土地
    一併出租。何況張進德及上訴人乙○○原承租之面積均為47
    .25 平方公尺，但張進德擴建範圍為63平方公尺，上訴人乙
    ○○擴建面積則為33平方公尺，亦有原判決所附複丈成果圖
    可按，且為上訴人所不爭，若謂被上訴人已將張進德及上訴
    人乙○○所擴建部分之土地一併計入出租面積，張進德與上
    訴人乙○○所承租之面積即顯然不同，何以所繳納之租金竟
    會相同？是上訴人以被上訴人所收租金較隔鄰住戶為高，即
    謂被上訴人已將系爭土地一併出租，非可採信。被上訴人雖
    又提出新竹縣政府舊有違章建築房屋修繕證為證（原審卷(二)
    ，10頁），然該修繕證亦僅記載張進德於60年間曾再修繕新
    竹市站後巷24號（即整編後前開10號）房屋而已，仍不能證
    明同時就擴建之系爭12號建物為修繕，即令就系爭12號建物
    修繕，亦與被上訴人是否將系爭12號建物出租予張進德無關
    。至於上訴人提出被上訴人員工動態登記片（原審卷(一)，10
    5頁、129頁參照），並未記載被上訴人已同意出租系爭土地
    ，更不足據以證明被上訴人出租系爭土地之事實。是上訴人
    抗辯被上訴人已將系爭土地出租予張進德及上訴人乙○○，
    為不可採。
  (二)關於上訴人是否已取得地上權部分：就此，上訴人雖辯稱其
    自54年間起即以建築房屋之目的，占有使用系爭土地，期間
    已逾20年，已因時效取得地上權等語。然依民法第769條及
    第772條規定，以取得地上權之意思，二十年間和平繼續占
    有他人之不動產者，不過得請求登記為地上權人而已，在未
    依法登記為地上權人以前，仍不得據以對抗土地所有人而認
    其非無權占有。上訴人於被上訴人提起本件訴訟前，並未就
    系爭土地設定登記地上權，亦未向地政機關申請為時效取得
    地上權之登記，並經地政機關受理，為兩造所不爭，則依前
    開說明，上訴人抗辯其已取得地上權，即非可採。
  (三)關於被上訴人之請求有無理由部分：按所有人對於無權占有
    或侵奪其所有物者，得請求返還之，民法第767條前段定有
    明文。系爭土地為中華民國所有，而由被上訴人管理，上訴
    人所有系爭建物無權占有使用系爭土地，已如前述，則被上
    訴人依前開規定，代為行使所有人之權利訴請上訴人拆除系
    爭建物，並返還系爭土地，於法有據，應予准許。系爭12號
    房屋既經張進德贈與上訴人甲○○（原審卷(一)，97頁、123
    頁），則上訴人甲○○就該房屋自有事實上處分權，被上訴
    人請求上訴人甲○○拆除，自無不合。又無法律上原因而受
    利益，致他人受損害者，應返還其利益，民法第179條亦有
    明定。而無權占有他人土地，可能獲得相當於租金之利益，
    為社會通常之觀念，上訴人無權占有系爭土地，已如前述，
    則被上訴人請求上訴人返還起訴前5年及自起訴狀送達後之
    94年3月1日起，均至返還系爭土地之日止，按月給付相當於
    租金之不當得利，自屬有據。按城市地方房屋之租金，以不
    超過土地及其建築物申報總價額年息百分之十為限，此規定
    於租用基地建築房屋者，準用之，觀土地法第97條第1項、
    第105條規定自明。因此，於租地建屋情形，其租金應以不
    超過土地申報總價額年息百分之十為限，無權占有他人土地
    建築房屋，所應返還相當於租金之不當得利，自得比照辦理
    。系爭土地自89年迄今之公告地價即申報地價均為每平方公
    尺12,000元，有被上訴人提出之地價第二類謄本可查（原審
    卷(一)，196頁、200頁參照），且為上訴人所不爭執。又系爭
    土地位於新竹市○○段，近新竹市政府所設立之公有收費停
    車場，由系爭土地步行約2分鐘可抵南大路，南大路上商家
    林立，並有諸多住家，另穿越地下道步行約10分鐘可抵新竹
    火車站，新竹火車站前有百貨公司、餐廳、商店，商業機能
    繁榮，生活機能尚佳，交通亦為便捷，系爭建物均為老舊磚
    瓦覆蓋石綿瓦屋頂之平房建物等事實，有原審勘驗筆錄、現
    況照片附卷可稽（原審卷(二)，6頁、37至42頁參照），亦為
    兩造所不爭執，均堪信為真實。原審審酌系爭建物之地理位
    置、商業繁榮程度、生活機能、系爭建物現況，以及上訴人
    原承租之租金，係以土地申報總價年息百分之3計算等，認
    上訴人應返還相當於租金之不當得利，應按上訴人無權占有
    系爭土地面積之申報總價之年息百分之3為計算標準，洵屬
    適當，可資贊同。從而被上訴人請求上訴人甲○○給付起訴
    前5年之不當得利113,400元（申報地價每平方公尺12,000×
    63平方公尺×3%×5＝113,400元）及自起訴狀送達後之94年
    3月1日起計付法定遲延利息，並自94年3月1日起至返還系爭
    土地之日止，按月給付1,890元（即12,000×63×3%×1/12
    ＝1,890）及法定遲延利息，即有理由。上訴人乙○○無權
    占有之面積為33平方公尺，依前開說明，被上訴人請求上訴
    人乙○○給付起訴前5年之不當得利59,400元及自94年3月1
    日起計付法定遲延利息，並自94年3月1日起至返還系爭土地
    之日止，按月給付990元及法定遲延利息，亦有理由（逾此
    金額部分，被上訴人已敗訴確定，非本院審判範圍）。又被
    上訴人本於不當得利及侵權行為行為法律關係，請求上訴人
    給付同一金額，性質為重疊合併，本院既認被上訴人依不當
    得利之請求為有理由，即無庸就侵權行為審判，併予敘明。
五、綜上所述，被上訴人本於管理人代為行使所有人之物上請求
    權，請求上訴人甲○○將坐落新竹市○○段39、45地號土地
    上如附圖所示39-A、45-A部分之建物（門牌號碼新竹市○○
    路218巷1弄12號，面積63平方公尺）拆除，將該土地返還被
    上訴人，並給付被上訴人113,400元及自94年3月1日起計付
    法定遲延利息，及自94年3月1日起至返還系爭土地之日止，
    按月給付1,890元及自遲延翌日起至清償之日計付法定遲延
    利息；請求上訴人乙○○將坐落同地號如附圖所示39-B、45
    -B部分之建物（門牌號碼同弄11號，面積33平方公尺）拆除
    ，將該土地返還被上訴人，並給付被上訴人59,400元及自94
    年3月1日起計付法定遲延利息，並自94年3月1日起至返還系
    爭土地之日止，按月給付990元及自遲延翌日起至清償之日
    計付法定遲延利息，均有理由，應予准許。原審判決並無不
    合。上訴意旨指摘原判決不當，聲明廢棄改判，為無理由，
    均應駁回上訴。
六、據上論結，本件上訴為無理由。依民事訴訟法第449條第1項
    、第78條、第85條第1項後段，判決如主文。
中    華    民    國    97    年    9     月    23    日
                    民事第七庭
                        審判長法  官   鄭三源
                              法  官   邱  琦
                              法  官   呂太郎
正本係照原本作成。
不得上訴。
中    華    民    國    97    年    9     月    25    日
                              書記官   黃千鶴


司法院資訊處製作；財團法人民間司法改革基金會備份。
